---
title: "Filogenia em R para Iniciantes"
author: "Olivier De Clerk (UGent) — atualizado por Daniel Moura"
date: today
lang: pt-BR
format:
  html:
    toc: true
    toc-depth: 3
    toc-title: "Conteúdo"
    number-sections: true
    code-fold: false
    code-tools: true
    theme: cosmo
    highlight-style: github
    fig-align: center
    embed-resources: true
execute:
  warning: false
  message: false
  echo: true
---

# Introdução à Filogenética

A **filogenética** é o estudo das relações evolutivas entre organismos. Uma **árvore filogenética** (ou filogenia) é uma representação gráfica dessas relações.

Os componentes fundamentais de uma árvore filogenética são:

| Componente | Descrição |
|---|---|
| **Folhas (tips/OTUs)** | Os táxons atuais: espécies, populações ou sequências |
| **Nós internos** | Ancestrais comuns hipotéticos |
| **Ramos (branches)** | Conectam nós; o comprimento pode representar tempo evolutivo ou número de mudanças |
| **Raiz** | O ancestral comum mais antigo de todos os táxons analisados |

## Árvores enraizadas vs. não-enraizadas

Uma árvore **enraizada** possui um ponto de referência (a raiz), indicando a direção do tempo evolutivo. Uma árvore **não-enraizada** mostra apenas as relações entre os táxons sem indicar qual grupo é mais basal.

Para enraizar uma árvore, geralmente usamos um **grupo externo (outgroup)** — um táxon sabidamente mais distante de todos os outros no estudo.

## Principais métodos de inferência filogenética

| Método | Critério de otimização | Pacote R |
|---|---|---|
| UPGMA / Neighbor-Joining | Distância genética | `ape` |
| Máxima Parcimônia | Menor número de mudanças | `phangorn` |
| Máxima Verossimilhança | Probabilidade dos dados dado o modelo | `phangorn` |
| Inferência Bayesiana | Probabilidade posterior (Bayes + MCMC) | MrBayes, BEAST |

Ao longo deste tutorial, vamos implementar cada um desses métodos passo a passo.

---

# Instalando os pacotes necessários

::: {.callout-important}
## Execute este bloco uma única vez por máquina
A instalação só precisa ser feita uma vez. Nas sessões seguintes, basta carregar as bibliotecas com `library()`.
:::

O bloco abaixo mostra como instalar os pacotes manualmente, caso ainda não estejam disponíveis:

```{r}
#| eval: false
#| label: instalacao-manual

# Pacotes disponíveis no CRAN
install.packages(c("ape", "phytools", "phangorn", "ggplot2", "nlme", "geiger"))

# Pacotes do Bioconductor (repositório especializado em bioinformática)
if (!requireNamespace("BiocManager", quietly = TRUE))
  install.packages("BiocManager")

BiocManager::install("ggtree")
BiocManager::install("msa")
```

O chunk a seguir verifica automaticamente quais pacotes estão faltando e os instala antes de prosseguir — isso garante que o documento renderize em qualquer máquina:

```{r}
#| label: instalacao-auto
#| output: false

pacotes_cran <- c("ape", "phytools", "phangorn", "ggplot2", "nlme", "geiger")
ausentes <- pacotes_cran[!sapply(pacotes_cran, requireNamespace, quietly = TRUE)]

if (length(ausentes) > 0) {
  message("Instalando pacotes ausentes: ", paste(ausentes, collapse = ", "))

  # Remove arquivo de lock deixado por instalação anterior interrompida
  lock_dir <- file.path(.libPaths()[1], "00LOCK")
  if (dir.exists(lock_dir)) unlink(lock_dir, recursive = TRUE)

  install.packages(ausentes,
                   repos = "https://cloud.r-project.org",
                   quiet = TRUE)
}

# ggtree (Bioconductor) — instalado apenas se ausente
if (!requireNamespace("ggtree", quietly = TRUE)) {
  if (!requireNamespace("BiocManager", quietly = TRUE))
    install.packages("BiocManager", repos = "https://cloud.r-project.org")
  BiocManager::install("ggtree", ask = FALSE, quiet = TRUE)
}
```

Agora carregamos os pacotes que serão usados ao longo do documento:

```{r}
#| label: carregar-pacotes

library(ape)
library(phytools)
library(phangorn)
library(ggplot2)
```

::: {.callout-note}
## Sobre o `ape`
O pacote `ape` (*Analyses of Phylogenetics and Evolution*) é o núcleo da filogenética em R. A maioria dos outros pacotes depende das estruturas de dados definidas nele.

> Referência: Paradis, E. (2011). *Analysis of Phylogenetics and Evolution with R*. Springer.
:::

---

# Árvores: estruturas básicas com `ape`

## Simulando e visualizando uma árvore

Vamos começar gerando uma árvore aleatória. Isso nos permite explorar a estrutura de dados sem precisar de sequências reais ainda.

```{r}
#| label: fig-arvore-aleatoria
#| fig-cap: "Árvore filogenética aleatória com 20 táxons gerada por `rtree()`."
#| fig-width: 6
#| fig-height: 5

set.seed(42)
tree <- rtree(n = 20)
plot(tree, edge.width = 2)
```

A função `rtree()` gera uma árvore aleatória com topologia e comprimentos de ramos sorteados. O argumento `n` define o número de táxons (folhas).

## A estrutura interna de um objeto `phylo`

Um objeto da classe `phylo` é uma **lista** com pelo menos 4 componentes. Para entender sua estrutura, vamos criar uma árvore pequena e simples a partir de texto no formato Newick:

```{r}
#| label: fig-cladograma-simples
#| fig-cap: "Cladograma de 5 táxons criado a partir de uma string Newick."
#| fig-width: 5
#| fig-height: 4

tree5 <- read.tree(text = "(((A,B),(C,D)),E);")
plot(tree5, edge.width = 2, type = "cladogram", font = 4)
```

Agora podemos inspecionar cada componente da lista `phylo` separadamente:

```{r}
#| label: estrutura-edge

# Matriz de arestas: cada linha é [nó_ancestral, nó_descendente]
tree5$edge
```

Cada linha da matriz `edge` representa uma aresta (ramo) da árvore. A primeira coluna é o nó de origem, e a segunda é o nó de destino.

```{r}
#| label: estrutura-labels

# Rótulos das folhas (na mesma ordem das pontas numeradas de 1 a n)
tree5$tip.label

# Número de nós internos
tree5$Nnode
```

```{r}
#| label: estrutura-edge-length

# Comprimentos dos ramos (NULL pois não definimos nenhum)
tree5$edge.length
```

::: {.callout-note}
## Convenção de numeração do `ape`
- **Pontas (folhas):** numeradas de `1` a `n`
- **Nós internos:** numerados de `n+1` a `n+m`, onde `m = n-1` para árvores bifurcadas completas
- **A raiz** é sempre o nó `n+1`
:::

Podemos visualizar essa numeração diretamente no gráfico:

```{r}
#| label: fig-numeracao-nos
#| fig-cap: "Numeração das pontas (em azul) e dos nós internos (em amarelo) pelo `ape`."
#| fig-width: 5
#| fig-height: 4

plot(tree5, type = "phylogram", edge.width = 2)
tiplabels(bg = "lightblue",  cex = 0.8)
nodelabels(bg = "lightyellow", cex = 0.8)
```

## Tipos de visualização disponíveis

O `ape` oferece cinco tipos de layout para árvores filogenéticas:

```{r}
#| label: fig-tipos-layout
#| fig-cap: "Cinco layouts disponíveis para visualização de árvores com `plot.phylo()`."
#| fig-width: 10
#| fig-height: 6

set.seed(7)
tree_vis <- rtree(15)

par(mfrow = c(2, 3), mar = c(1, 1, 2, 1))
plot(tree_vis, type = "phylogram", main = "phylogram", edge.width = 1.5)
plot(tree_vis, type = "cladogram", main = "cladogram", edge.width = 1.5)
plot(tree_vis, type = "fan",       main = "fan",       edge.width = 1.5)
plot(tree_vis, type = "unrooted",  main = "unrooted",  edge.width = 1.5)
plot(tree_vis, type = "radial",    main = "radial",    edge.width = 1.5)
par(mfrow = c(1, 1), mar = c(5, 4, 4, 2))
```

::: {.callout-tip}
## Qual layout usar?
- **phylogram**: padrão, mostra comprimento dos ramos
- **cladogram**: foco na topologia, sem comprimentos
- **fan / radial**: para árvores grandes com muitos táxons
- **unrooted**: quando a raiz ainda não foi determinada
:::

---

# Formatos de arquivo: Newick e Nexus

Antes de trabalhar com dados reais, é fundamental entender os dois formatos de arquivo mais comuns em filogenética.

## Formato Newick

O formato **Newick** (também chamado de *New Hampshire*) representa uma árvore como parênteses aninhados. É o formato mais simples e amplamente suportado.

```
# Árvore sem comprimentos de ramo
(((A,B),(C,D)),E);

# Árvore com comprimentos de ramo
(((A:0.1,B:0.2):0.05,(C:0.3,D:0.15):0.08):0.12,E:0.4);

# Árvore com valores de suporte nos nós e comprimentos de ramo
(((A:0.1,B:0.2)90:0.05,(C:0.3,D:0.15)85:0.08)95:0.12,E:0.4);
```

A leitura de uma string Newick é feita diretamente com `read.tree()`:

```{r}
#| label: fig-newick-comprimentos
#| fig-cap: "Árvore lida a partir de uma string Newick com comprimentos de ramo."
#| fig-width: 5
#| fig-height: 4

tree_nwk <- read.tree(text = "(((A:0.1,B:0.2):0.05,(C:0.3,D:0.15):0.08):0.12,E:0.4);")

plot(tree_nwk, edge.width = 2)
add.scale.bar(cex = 0.8)
```

Para escrever uma árvore em formato Newick (como string ou arquivo):

```{r}
#| label: escrever-newick

# Imprime a string Newick no console
write.tree(tree_nwk)
```

```{r}
#| eval: false
#| label: salvar-newick

# Salva em arquivo (não executado neste documento)
write.tree(tree_nwk, "minha_arvore.nwk")
```

## Formato Nexus

O formato **Nexus** é mais rico: permite armazenar árvores, alinhamentos, matrizes de caracteres e blocos de comandos para programas externos (MrBayes, PAUP*). Um arquivo Nexus tem esta estrutura:

```
#NEXUS

BEGIN TAXA;
    NTAX = 4;
    TAXLABELS A B C D;
END;

BEGIN TREES;
    TREE 1 = (((A:0.1,B:0.2):0.05,C:0.3):0.08,D:0.5);
END;
```

Leitura e escrita em Nexus com o `ape`:

```{r}
#| eval: false
#| label: nexus-io

library(ape)

# Lendo um arquivo Nexus
tree <- read.nexus("minha_arvore.nex")

# Escrevendo em Nexus
write.nexus(tree, file = "minha_arvore.nex")

# Visualizando o conteúdo do arquivo no console
cat(readLines("minha_arvore.nex"), sep = "\n")
```

---

# Manipulando árvores filogenéticas

## Simulando árvores com o modelo birth-death

Uma forma mais biologicamente realista de simular árvores é usar o modelo **birth-death**, que considera taxas de especiação (`b`) e extinção (`d`):

```{r}
#| label: fig-birthdeath
#| fig-cap: "Árvore simulada com modelo birth-death (b=1, d=0.2, n=40). Os nós são identificados para as operações seguintes."
#| fig-width: 6
#| fig-height: 7

set.seed(123)
tree_bd <- pbtree(b = 1, d = 0.2, n = 40)
plotTree(tree_bd, fsize = 0.6)
nodelabels(cex = 0.5, bg = "lightyellow")
```

## Extraindo um clado

Após identificar um nó de interesse (pelo número exibido com `nodelabels()`), podemos extrair o clado descendente:

```{r}
#| label: fig-extrai-clado
#| fig-cap: "Clado extraído do nó 60 da árvore birth-death."
#| fig-width: 5
#| fig-height: 5

clado <- extract.clade(tree_bd, node = 60)
plotTree(clado, fsize = 0.7)
```

## Removendo pontas (pruning)

```{r}
#| label: fig-drop-tips
#| fig-cap: "Árvore após remoção aleatória de 10 pontas com `drop.tip()`."
#| fig-width: 6
#| fig-height: 6

set.seed(5)
tips_remover <- sample(tree_bd$tip.label, 10)
tree_podada  <- drop.tip(tree_bd, tips_remover)
plotTree(tree_podada, fsize = 0.7)
```

## Enraizando, ladderizando e calculando distâncias

```{r}
#| label: fig-manipulacoes
#| fig-cap: "Efeito do `ladderize()` na organização visual dos ramos da árvore."
#| fig-width: 8
#| fig-height: 5

tree_ex <- read.tree(text = "((A,B),(C,(D,E)));")

# Enraizando com outgroup
tree_root <- root(tree_ex, outgroup = "A", resolve.root = TRUE)

# Ladderizar organiza os ramos para melhor legibilidade
tree_ladd <- ladderize(tree_root)

par(mfrow = c(1, 2))
plot(tree_root, main = "Sem ladderize", edge.width = 2)
plot(tree_ladd, main = "Com ladderize", edge.width = 2)
par(mfrow = c(1, 1))
```

```{r}
#| label: mrca-distancias

# Encontrando o ancestral comum mais recente (MRCA) de dois táxons
getMRCA(tree_root, tip = c("C", "D"))

# Calculando a matriz de distâncias patrísticas entre todas as pontas
cophenetic(tree_root)
```

---

# Alinhamento de sequências

Na prática, a análise filogenética começa com **sequências de DNA, RNA ou proteínas**. Antes de inferir a filogenia, as sequências precisam ser **alinhadas** para identificar posições homólogas (posições que compartilham um ancestral evolutivo comum).

::: {.callout-important}
## Por que alinhar?
Os métodos filogenéticos comparam posições homólogas entre sequências. Comparar a posição 10 de uma sequência com a posição 10 de outra só faz sentido se ambas descenderem da mesma posição ancestral. O alinhamento é o passo que garante isso.
:::

## Lendo sequências no formato FASTA

```{r}
#| eval: false
#| label: ler-fasta

library(ape)

# Lendo sequências de DNA no formato FASTA
seqs <- read.dna("minhas_sequencias.fasta", format = "fasta")

# Inspecionando o objeto DNAbin
class(seqs)     # "DNAbin"
dim(seqs)       # número de sequências x comprimento
rownames(seqs)  # nomes dos táxons
```

## Realizando o alinhamento múltiplo

```{r}
#| eval: false
#| label: alinhamento

library(msa)

# Lendo sequências não-alinhadas
seqs_raw <- readDNAStringSet("sequencias_nao_alinhadas.fasta")

# Alinhamento com ClustalW
aln_clustal <- msa(seqs_raw, method = "ClustalW")

# Alinhamento com MUSCLE (geralmente mais preciso para sequências divergentes)
aln_muscle  <- msa(seqs_raw, method = "Muscle")

# Convertendo para o formato DNAbin (usado pelo ape e phangorn)
aln_ape <- as.DNAbin(aln_muscle)
```

::: {.callout-tip}
## ClustalW vs. MUSCLE vs. MAFFT
- **ClustalW**: clássico, bom para sequências similares
- **MUSCLE**: mais rápido e preciso para sequências mais divergentes
- **MAFFT** (externo ao R): preferido para grandes datasets ou sequências muito divergentes
:::

## Convertendo para o formato `phyDat`

O pacote `phangorn` usa o formato `phyDat` para armazenar dados de sequências. A partir daqui, usaremos o conjunto de dados `Laurasiatherian` embutido no `phangorn` para todos os exemplos seguintes — ele contém sequências de DNA de mamíferos placentários.

```{r}
#| label: carregar-primates

library(phangorn)

# Carregando o conjunto de dados de mamíferos placentários (phyDat)
data("Laurasiatherian", package = "phangorn")

# Laurasiatherian é um objeto phyDat já pronto para análise
dados <- Laurasiatherian
class(dados)
print(dados)
```

---

# Métodos baseados em distância: UPGMA e Neighbor-Joining

Os métodos de distância transformam as sequências em uma **matriz de distâncias par-a-par** e depois reconstroem a árvore a partir dessa matriz. São os métodos mais rápidos computacionalmente.

## Calculando a matriz de distâncias

A matrix de distâncias é calculada sob um **modelo de substituição nucleotídica** que corrige o número bruto de diferenças para mutações múltiplas no mesmo sítio:

```{r}
#| label: matriz-distancias

# Convertendo phyDat para DNAbin (necessário para dist.dna)
aln <- as.DNAbin(dados)

# Modelo de Jukes-Cantor (JC69): o mais simples
dist_jc  <- dist.dna(aln, model = "JC69")

# Modelo de Kimura 2-parâmetros (K80): transições ≠ transversões
dist_k80 <- dist.dna(aln, model = "K80")

# Visualizando a matriz de distâncias JC69
round(as.matrix(dist_jc), 4)
```

## UPGMA

O **UPGMA** (*Unweighted Pair Group Method with Arithmetic mean*) assume que todos os táxons evoluem na mesma taxa — o chamado **relógio molecular estrito**. Essa suposição raramente é válida em dados reais.

```{r}
#| label: fig-upgma
#| fig-cap: "Árvore UPGMA a partir das distâncias JC69 dos mamíferos placentários. A escala de tempo é uniforme pois o UPGMA assume relógio molecular estrito."
#| fig-width: 7
#| fig-height: 5

tree_upgma <- upgma(dist_jc)
plot(tree_upgma, main = "UPGMA")
add.scale.bar()
```

## Neighbor-Joining

O **Neighbor-Joining (NJ)** não assume taxa igual de evolução entre linhagens, tornando-o muito mais robusto para dados reais. É o método de distância mais utilizado em filogenética.

```{r}
#| label: fig-nj
#| fig-cap: "Árvore Neighbor-Joining a partir das distâncias JC69 dos mamíferos placentários. Observe a diferença nos comprimentos de ramo em relação ao UPGMA."
#| fig-width: 7
#| fig-height: 5

tree_nj <- nj(dist_jc)
plot(tree_nj, main = "Neighbor-Joining")
add.scale.bar()
```

```{r}
#| label: fig-comparacao-dist
#| fig-cap: "Comparação direta entre UPGMA (esquerda) e Neighbor-Joining (direita) para os mesmos dados. Note que o UPGMA produz uma árvore ultramétrica (folhas niveladas), enquanto o NJ não."
#| fig-width: 12
#| fig-height: 5

par(mfrow = c(1, 2))
plot(tree_upgma, main = "UPGMA",             edge.width = 1.5)
plot(tree_nj,    main = "Neighbor-Joining",  edge.width = 1.5)
par(mfrow = c(1, 1))
```

::: {.callout-note}
## Quando usar métodos de distância?
- **Exploração inicial** dos dados antes de análises mais sofisticadas
- **Datasets muito grandes** onde ML e Bayes são computacionalmente inviáveis
- Como **árvore inicial** para otimização por ML ou parcimônia
:::

---

# Máxima Parcimônia

O critério de **Máxima Parcimônia (MP)** busca a árvore que requer o **menor número de mudanças evolutivas** para explicar os dados observados — o princípio da navalha de Occam aplicado à evolução.

## Calculando o score de parcimônia

Primeiro, vamos calcular o score de parcimônia de uma árvore inicial (NJ) e comparar com a árvore otimizada:

```{r}
#| label: parcimonia-score

# Árvore inicial com NJ para usar como ponto de partida
dist_ham   <- dist.hamming(dados)  # distância de Hamming (diferenças brutas)
tree_start <- NJ(dist_ham)

# Score de parcimônia da árvore NJ inicial
cat("Score da árvore NJ:", parsimony(tree_start, dados), "\n")
```

## Busca pela árvore de Máxima Parcimônia

```{r}
#| label: parcimonia-optim
#| cache: true

# Busca local: rearranjos NNI (Nearest Neighbor Interchange)
tree_mp_local <- optim.parsimony(tree_start, dados)
cat("Score após otimização local:", parsimony(tree_mp_local, dados), "\n")

# Busca mais robusta com pratchet (perturbação + otimização repetida)
# Equivalente ao método de Ratchet de Nixon (1999)
tree_mp <- pratchet(dados,
                    start  = tree_start,
                    maxit  = 100,
                    minit  = 20,
                    trace  = 0)

# pratchet pode retornar múltiplas árvores (multiPhylo) quando há empate
# nesse caso, calculamos o consenso estrito
if (inherits(tree_mp, "multiPhylo")) {
  tree_mp <- consensus(tree_mp, p = 0.5)
}

cat("Score após pratchet:", parsimony(tree_mp, dados), "\n")
```

```{r}
#| label: fig-parcimonia
#| fig-cap: "Árvore de Máxima Parcimônia dos mamíferos placentários após busca com o algoritmo pratchet. Árvores de parcimônia não possuem comprimentos de ramo — os ramos têm comprimento unitário."
#| fig-width: 7
#| fig-height: 5

plot(tree_mp, main = "Máxima Parcimônia", edge.width = 1.5)
```

::: {.callout-warning}
## Limitações da Parcimônia
A parcimônia pode produzir resultados **inconsistentes** em casos de **atração de ramos longos** (*long-branch attraction*): quando dois táxons com ramos muito longos são agrupados juntos incorretamente, não por homologia, mas por convergência. Isso ocorre porque a parcimônia não usa um modelo explícito de substituição.
:::

---

# Máxima Verossimilhança com `phangorn`

A **Máxima Verossimilhança (ML)** é o **padrão ouro** entre os métodos não-Bayesianos. Ela busca a árvore — topologia e comprimentos de ramo — que **maximiza a probabilidade** de observar os dados dado um modelo explícito de substituição nucleotídica.

## Seleção do modelo de substituição

O primeiro passo é identificar o modelo que melhor descreve os dados usando critérios de informação:

```{r}
#| label: selecao-modelo
#| cache: true

tree_ini <- NJ(dist.hamming(dados))

# Testando modelos e selecionando pelo AIC
mt <- modelTest(dados, tree = tree_ini, model = "all", control = pml.control(trace = 0))

# Mostrando os 10 melhores modelos
head(mt[order(mt$AIC), c("Model", "logLik", "AIC", "BIC")], 10)
```

```{r}
#| label: melhor-modelo

melhor <- mt$Model[which.min(mt$AIC)]
cat("Melhor modelo pelo AIC:", melhor, "\n")
```

Os principais modelos de substituição de DNA são:

| Modelo | Parâmetros livres | Descrição |
|---|---|---|
| JC69 | 1 | Todas as taxas de substituição iguais |
| K80 | 2 | Transições ≠ transversões |
| HKY85 | 4 | Freqüências de base + ts ≠ tv |
| GTR | 9 | Modelo mais geral reversível no tempo |
| GTR+G | 10 | GTR + variação de taxa entre sítios (Gamma) |
| GTR+G+I | 11 | GTR+G + proporção de sítios invariáveis |

## Inferindo a árvore por ML

```{r}
#| label: ml-inferencia
#| cache: true

# Recriando tree_ini localmente para não depender do cache de selecao-modelo
tree_ini <- NJ(dist.hamming(dados))

# Criando o objeto pml com a árvore inicial e os dados
fit_ini <- pml(tree_ini, dados)

# Otimizando o modelo GTR+G+I (parâmetros do modelo + topologia)
fit_ml <- optim.pml(fit_ini,
                    model         = "GTR",
                    optGamma      = TRUE,
                    optInv        = TRUE,
                    rearrangement = "stochastic",
                    control       = pml.control(trace = 0))

cat("Log-verossimilhança:", round(fit_ml$logLik, 2), "\n")
cat("Parâmetro Gamma (alpha):", round(fit_ml$shape, 4), "\n")
cat("Proporção de sítios invariáveis:", round(fit_ml$inv, 4), "\n")
```

```{r}
#| label: fig-ml-arvore
#| fig-cap: "Árvore de Máxima Verossimilhança (GTR+G+I) dos mamíferos placentários. Os comprimentos de ramo representam o número esperado de substituições por sítio."
#| fig-width: 7
#| fig-height: 5

plot(fit_ml$tree,
     main       = "Máxima Verossimilhança (GTR+G+I)",
     edge.width = 2)
add.scale.bar()
```

---

# Suporte de Ramos: Bootstrap

O **bootstrap não-paramétrico** é a medida de suporte mais usada em filogenética. O procedimento:

1. Reamostrar as colunas do alinhamento **com reposição** para gerar um novo alinhamento do mesmo tamanho
2. Inferir a árvore para esse novo alinhamento
3. Repetir muitas vezes (geralmente 100–1000×)
4. O **valor de bootstrap** de um ramo = % das réplicas em que aquele ramo aparece

```{r}
#| label: bootstrap
#| cache: true

# 100 réplicas (use 1000 para publicação)
bs <- bootstrap.pml(fit_ml,
                    bs      = 100,
                    optNni  = TRUE,
                    control = pml.control(trace = 0))
```

```{r}
#| label: fig-bootstrap
#| fig-cap: "Árvore ML com valores de bootstrap nos ramos. Valores ≥ 70% indicam suporte moderado; ≥ 90% indicam suporte robusto."
#| fig-width: 7
#| fig-height: 5

tree_bs <- plotBS(fit_ml$tree,
                  bs,
                  type   = "phylogram",
                  bs.col = "steelblue",
                  p      = 50)   # mostra apenas valores ≥ 50%
```

::: {.callout-tip}
## Interpretando valores de Bootstrap
| Valor | Interpretação |
|---|---|
| ≥ 95% | Suporte muito forte |
| 70–94% | Suporte moderado a forte |
| 50–69% | Suporte fraco, resultado incerto |
| < 50% | Sem suporte; ramo geralmente colapsado |
:::

---

# Inferência Bayesiana

A **Inferência Bayesiana (IB)** estima a **distribuição de probabilidade posterior** das topologias e parâmetros do modelo combinando a verossimilhança dos dados com um **prior** e amostrando via **MCMC** (Markov Chain Monte Carlo).

## A equação de Bayes aplicada à filogenética

$$P(\text{árvore} \mid \text{dados}) \propto \underbrace{P(\text{dados} \mid \text{árvore})}_{\text{verossimilhança}} \times \underbrace{P(\text{árvore})}_{\text{prior}}$$

- **Verossimilhança** `P(dados | árvore)`: igual à usada em ML
- **Prior** `P(árvore)`: conhecimento ou suposições anteriores (geralmente uniformes)
- **Posterior** `P(árvore | dados)`: o que queremos — a probabilidade da árvore dados os dados

O MCMC "caminha" pelo espaço de topologias e parâmetros, amostrando proporcionalmente à probabilidade posterior. Após o período de **burn-in** (aquecimento), a frequência com que cada topologia é visitada estima sua probabilidade posterior.

## Preparando a análise no MrBayes

**MrBayes** é o programa de IB mais popular para filogenética molecular. Ele roda externamente ao R, mas podemos preparar o arquivo de entrada pelo R:

```{r}
#| eval: false
#| label: preparar-mrbayes

library(ape)

# 1. Salvar o alinhamento em formato Nexus
write.nexus.data(as.DNAbin(dados), file = "analise_laurasiatherian.nex")

# 2. Adicionar o bloco MrBayes ao final do arquivo .nex:
bloco_mrbayes <- "
BEGIN MRBAYES;
  set autoclose=yes;
  lset nst=6 rates=invgamma;    [modelo GTR+G+I]
  mcmc ngen=1000000 samplefreq=500 printfreq=500;
  sump burnin=500;
  sumt burnin=500;
END;
"
cat(bloco_mrbayes, file = "analise_laurasiatherian.nex", append = TRUE)
```

## Lendo os resultados do MrBayes no R

```{r}
#| eval: false
#| label: fig-bayes-resultado

library(ape)

# Lendo a árvore consenso (arquivo .con.tre gerado pelo MrBayes)
tree_bayes <- read.nexus("analise_laurasiatherian.nex.con.tre")

plot(tree_bayes,
     main       = "Inferência Bayesiana (MrBayes)",
     edge.width = 2)

# Valores nos nós = probabilidades posteriores (0 a 1)
nodelabels(round(as.numeric(tree_bayes$node.label), 2), cex = 0.7)
```

::: {.callout-note}
## BEAST2 para análises tempo-calibradas
**BEAST2** é o padrão para **filogenias calibradas por tempo** (árvores com datas absolutas) e **filogeografia**. Ele usa fósseis ou taxas de mutação conhecidas como calibrações para estimar o tempo de divergência entre linhagens. Os resultados podem ser visualizados no R com os pacotes `treeio` e `ggtree`.
:::

---

# Visualização Avançada de Árvores

## Personalizando com `ape`

O `ape` permite personalizar cores, espessuras e anotações diretamente:

```{r}
#| label: fig-ape-customizado
#| fig-cap: "Árvore com cores por grupo, escala e rótulos de nós personalizados."
#| fig-width: 7
#| fig-height: 6

set.seed(11)
tree_viz <- rtree(20)
tree_viz <- ladderize(tree_viz)

# Definindo cores para as pontas (2 grupos)
cores_pontas <- c(rep("firebrick", 10), rep("steelblue", 10))

plot(tree_viz,
     tip.color   = cores_pontas,
     edge.width  = 2,
     edge.color  = "gray40",
     label.offset = 0.01,
     cex         = 0.9,
     main        = "Árvore com dois grupos")

add.scale.bar(cex = 0.8)
legend("topleft",
       legend = c("Grupo A", "Grupo B"),
       col    = c("firebrick", "steelblue"),
       pch    = 19,
       bty    = "n")
```

## Visualização com `ggtree`

O pacote `ggtree` integra árvores filogenéticas à gramática do `ggplot2`, permitindo adicionar metadados com muito mais flexibilidade:

```{r}
#| label: fig-ggtree-basico
#| fig-cap: "Árvore básica com `ggtree`, layout retangular e rótulos das pontas."
#| fig-width: 7
#| fig-height: 6

if (!requireNamespace("ggtree", quietly = TRUE)) {
  message("ggtree não encontrado — instale via BiocManager::install('ggtree')")
  knitr::knit_exit()
}
library(ggtree)

set.seed(22)
tree_gg <- rtree(25)

ggtree(tree_gg) +
  geom_tiplab(size = 3) +
  theme_tree2() +
  labs(title = "Árvore básica com ggtree")
```

```{r}
#| label: fig-ggtree-metadados
#| fig-cap: "Árvore com metadados associados: cor por grupo ecológico e tamanho do ponto por valor numérico de uma característica."
#| fig-width: 8
#| fig-height: 7

set.seed(33)
tree_gg2 <- rtree(30)

# Criando metadados associados às pontas
metadados <- data.frame(
  label  = tree_gg2$tip.label,
  grupo  = sample(c("Floresta", "Cerrado", "Caatinga"), 30, replace = TRUE),
  massa  = runif(30, 1, 100)
)

# Unindo metadados à árvore com %<+%
ggtree(tree_gg2) %<+% metadados +
  geom_tippoint(aes(color = grupo, size = massa), alpha = 0.8) +
  geom_tiplab(aes(color = grupo), size = 2.5, hjust = -0.1) +
  scale_color_manual(values = c("Floresta"  = "darkgreen",
                                 "Cerrado"   = "goldenrod3",
                                 "Caatinga"  = "sienna3")) +
  scale_size(range = c(1, 5)) +
  theme_tree2() +
  labs(title  = "Distribuição de espécies por bioma",
       color  = "Bioma",
       size   = "Massa corporal (g)") +
  theme(legend.position = "right")
```

```{r}
#| label: fig-ggtree-circular
#| fig-cap: "Layout circular do `ggtree`, ideal para árvores com muitos táxons."
#| fig-width: 7
#| fig-height: 7

ggtree(tree_gg2, layout = "circular") %<+% metadados +
  geom_tippoint(aes(color = grupo), size = 2) +
  geom_tiplab(aes(color = grupo), size = 2) +
  scale_color_manual(values = c("Floresta"  = "darkgreen",
                                 "Cerrado"   = "goldenrod3",
                                 "Caatinga"  = "sienna3")) +
  theme_tree2() +
  labs(color = "Bioma")
```

---

# Reconstrução de Estados Ancestrais

A **reconstrução de estados ancestrais** estima os valores de características fenotípicas ou moleculares nos nós ancestrais da árvore, permitindo inferir como os traços evoluíram ao longo do tempo.

## Caracteres discretos

Para caracteres com estados categóricos (ex: presença/ausência, cor, hábito de vida):

```{r}
#| label: fig-ancestral-discreto
#| fig-cap: "Reconstrução de estados ancestrais para um caráter discreto (A/B) por Máxima Verossimilhança com o modelo Mk (Equal Rates). As tortas nos nós representam a probabilidade posterior de cada estado."
#| fig-width: 7
#| fig-height: 6

set.seed(42)
tree_anc <- pbtree(n = 40, scale = 1)

# Simulando um caráter contínuo e transformando em discreto (A / B)
x_cont <- fastBM(tree_anc, sig2 = 1)
x_disc <- setNames(ifelse(x_cont > 0, "A", "B"), names(x_cont))

# Reconstrução por ML com modelo Mk (Equal Rates) via ace() do pacote ape
anc_ace <- ace(x_disc, tree_anc, type = "discrete", model = "ER")

# Visualizando: árvore com tortas nos nós internos
plot(tree_anc, type = "phylogram", edge.width = 1.5,
     label.offset = 0.05, cex = 0.6)
nodelabels(pie    = anc_ace$lik.anc,
           piecol = c("firebrick", "steelblue"),
           cex    = 0.5)
legend("topleft",
       legend = c("Estado A", "Estado B"),
       fill   = c("firebrick", "steelblue"),
       bty    = "n", cex = 0.8)
title("Reconstrução Ancestral — Caráter Discreto (ML, Mk)")
```

## Caracteres contínuos

Para características mensuráveis (tamanho corporal, temperatura, etc.), o modelo padrão é o **Movimento Browniano**:

```{r}
#| label: fig-ancestral-continuo-phenogram
#| fig-cap: "Phenogram: projeção da árvore no espaço tempo × valor do caráter. Permite visualizar a trajetória evolutiva de uma característica contínua."
#| fig-width: 8
#| fig-height: 6

set.seed(7)
tree_cont <- pbtree(n = 35, scale = 1)
x_cont2   <- fastBM(tree_cont, sig2 = 0.5)

phenogram(tree_cont, x_cont2,
          spread.labels = TRUE,
          spread.cost   = c(1, 0),
          fsize         = 0.6,
          xlab          = "Tempo evolutivo",
          ylab          = "Valor do caráter")
```

```{r}
#| label: fig-contmap
#| fig-cap: "ContMap: os ramos da árvore são coloridos de acordo com os estados ancestrais reconstruídos do caráter contínuo. Cores quentes = valores altos; cores frias = valores baixos."
#| fig-width: 7
#| fig-height: 7

obj <- contMap(tree_cont, x_cont2, plot = FALSE)
plot(obj,
     fsize = c(0.6, 0.8),
     leg.txt = "Valor do caráter")
```

---

# Métodos Comparativos Filogenéticos

Os **Métodos Comparativos Filogenéticos** (PCMs — *Phylogenetic Comparative Methods*) controlam a **não-independência estatística** entre espécies causada pelo compartilhamento de história evolutiva.

::: {.callout-important}
## Por que não podemos usar estatística clássica?
Em uma análise clássica, cada espécie seria um ponto de dados independente. Mas espécies próximas tendem a ser similares simplesmente por serem aparentadas, violando o pressuposto de independência. Os PCMs incorporam a filogenia como estrutura de covariância.
:::

## Sinal filogenético

O **sinal filogenético** mede o quanto um caráter segue o padrão esperado pela filogenia:

```{r}
#| label: sinal-filogenetico

set.seed(99)
tree_sig <- pbtree(n = 50, scale = 1)

# Simulando um caráter com Movimento Browniano (sinal esperado = 1)
x_sig <- fastBM(tree_sig)

# K de Blomberg: K=1 → BM; K>1 → conservadorismo; K<1 → convergência
k_result <- phylosig(tree_sig, x_sig,
                     method = "K",
                     test   = TRUE,
                     nsim   = 999)
print(k_result)
```

```{r}
#| label: lambda-pagel

# Lambda de Pagel: lambda=1 → BM puro; lambda=0 → sem sinal filogenético
lambda_result <- phylosig(tree_sig, x_sig,
                          method = "lambda",
                          test   = TRUE)
print(lambda_result)
```

## PGLS: Regressão com controle filogenético

O **PGLS** (*Phylogenetic Generalized Least Squares*) é a versão filogenética da regressão linear. Ele modela a estrutura de covariância entre espécies explicitamente:

```{r}
#| label: pgls

library(nlme)

set.seed(55)
tree_pgls <- rtree(50)

# Simulando dois caracteres correlacionados evoluindo por BM
x_pgls <- fastBM(tree_pgls)
y_pgls <- x_pgls * 0.8 + fastBM(tree_pgls, sig2 = 0.3)

# Estrutura de correlação filogenética (Movimento Browniano)
cor_bm <- corBrownian(phy = tree_pgls)

# PGLS
dados_pgls  <- data.frame(y = y_pgls, x = x_pgls,
                           row.names = tree_pgls$tip.label)
modelo_pgls <- gls(y ~ x, correlation = cor_bm, data = dados_pgls)
summary(modelo_pgls)
```

## Comparando modelos de evolução de caracteres

Diferentes modelos de evolução representam diferentes processos macroevolutivos. Podemos compará-los pelo AIC:

```{r}
#| label: modelos-evolucao

library(geiger)

set.seed(12)
tree_mod <- pbtree(n = 50, scale = 1)
x_mod    <- fastBM(tree_mod)

# Ajustando os três modelos principais
fit_bm <- fitContinuous(tree_mod, x_mod, model = "BM")  # Deriva aleatória (neutro)
fit_ou <- fitContinuous(tree_mod, x_mod, model = "OU")  # Seleção estabilizadora
fit_eb <- fitContinuous(tree_mod, x_mod, model = "EB")  # Radiação adaptativa (Early Burst)

# Comparando pelo AIC
# fitContinuous retorna objetos da classe "gfit"; acessa-se o AIC via $opt$aic
aic_tabela <- data.frame(
  Modelo    = c("BM (deriva)", "OU (seleção estabilizadora)", "EB (radiação adaptativa)"),
  AIC       = c(fit_bm$opt$aic, fit_ou$opt$aic, fit_eb$opt$aic),
  Delta_AIC = NA
)
aic_tabela$Delta_AIC <- aic_tabela$AIC - min(aic_tabela$AIC)
aic_tabela[order(aic_tabela$AIC), ]
```

::: {.callout-tip}
## Interpretando os modelos de evolução
| Modelo | Processo biológico | Sinal esperado |
|---|---|---|
| **BM** (Movimento Browniano) | Deriva genética, evolução neutra | K ≈ 1 |
| **OU** (Ornstein-Uhlenbeck) | Seleção estabilizadora em torno de um ótimo | K < 1 |
| **EB** (Early Burst) | Radiação adaptativa seguida de estase | Taxa de evolução diminui com o tempo |
:::

---

# Referências e Leituras Adicionais

## Livros

- **Paradis, E. (2011).** *Analysis of Phylogenetics and Evolution with R* (2ª ed.). Springer. — Referência principal para o pacote `ape`.
- **Felsenstein, J. (2004).** *Inferring Phylogenies*. Sinauer Associates. — Fundamentos teóricos clássicos.
- **Yang, Z. (2014).** *Molecular Evolution: A Statistical Approach*. Oxford University Press. — Modelos de substituição e ML.
- **Revell, L.J. & Harmon, L.G. (2022).** *Phylogenetic Comparative Methods in R*. Princeton University Press.

## Tutoriais online

- [CRAN Task View: Phylogenetics](https://cran.r-project.org/web/views/Phylogenetics.html)
- [Phytools Blog (Liam Revell)](http://blog.phytools.org/)
- [Documentação do ggtree](https://yulab-smu.top/treedata-book/)
- [Tutorial do phangorn](https://cran.r-project.org/web/packages/phangorn/vignettes/Trees.html)
- [Applied Phylogenetics Workshop (UC Davis)](http://treethinkers.org/)

## Pacotes R utilizados neste tutorial

| Pacote | Função principal |
|---|---|
| `ape` | Estruturas de dados e funções fundamentais |
| `phytools` | Visualização, métodos comparativos, reconstrução ancestral |
| `phangorn` | ML, parcimônia, seleção de modelos de substituição |
| `ggtree` | Visualização avançada baseada em ggplot2 |
| `geiger` | Modelos de diversificação e evolução de caracteres contínuos |
| `nlme` | PGLS e modelos mistos |
| `msa` | Alinhamento múltiplo de sequências |

---

::: {.callout-note}
## Sobre este material
Este documento foi desenvolvido para estudantes de graduação e pós-graduação em biologia, bioinformática e áreas correlatas. Sugestões e correções são bem-vindas via **Issues** no repositório do GitHub.
:::
